臺灣高雄地方法院民事判決
                                    109年度鳳簡字第625號
原      告  裕融企業股份有限公司

法定代理人  嚴陳莉蓮


訴訟代理人  季佩芃律師
複  代理人  蕭能維律師
被      告  黃泰龍  
            黃美紅  
上列當事人間請求撤銷贈與行為等事件，本院於民國111年4月7
日言詞辯論終結，判決如下：
    主      文
原告之訴駁回。
訴訟費用新臺幣伍仟貳佰玖拾元由原告負擔。
    事實及理由
一、按簡易訴訟之訴狀送達後，原告不得將原訴變更或追加他訴
    ，但請求之基礎事實同一者，不在此限；不變更訴訟標的，
    而補充或更正事實上或法律上之陳述者，非為訴之變更或追
    加民事訴訟法第436條第2項、第255條第1項但書第2款、第2
    56條分別定有明文。本件原告起訴時原請求：㈠被告等就附
    表所示不動產所為之贈與債權行為及所有權移轉登記之物權
    行為均予撤銷；㈡被告乙○○應將如附表所示不動產，於民國1
    07年3月2日以贈與為登記原因向高雄市大寮地政事務所辦理
    之所有權移轉登記予以塗銷，回復為乙○○所有（本院卷一第
    11頁）。嗣於本院審理中，先更正聲明如下述之備位聲明（
    本院卷一第273至274頁），復於110年8月9日具狀追加先位
    之訴，以原訴為備位之訴，並變更聲明如下述（本院卷一第
    435、456至457頁），經核追加之訴與原訴之基礎事實同一
    ，係基於同一基礎事實而為請求，與上開規定相符，應予准
    許。
二、原告主張：
(一)乙○○於106年9月12日以分期付款買賣方式向訴外人廖○○購買
    車牌號碼000-0000號自用小客車乙輛(下稱系爭車輛)，分期
    付款總價新臺幣(下同)441,540元，約定乙○○自106年10月15
    日起至111年9月15日止，每月為1期，共計60期分期攤還，
    每期繳款金額7,359元，並經乙○○、廖○○、原告三方同意，
    廖○○將其對乙○○之應收分期帳款及本於買賣關係對乙○○所得
    請求之其他一切權利讓與原告，為擔保乙○○能如期清償上開
    分期款，乙○○將系爭車輛設定第一順位動產抵押權給原告，
    並簽發發票日106年9月15日、票面金額330,000元、到期日1
    07年9月16日，並約定逾期付款則自遲延日起按週年利率20％
    加計利息之本票(下稱系爭本票)交由原告收執。詎乙○○於10
    7年11月30日還款後即未依約繳款，系爭車輛經原告拍賣後
    取償120,000元，先抵充利息10,071元、延遲費1,470元、手
    續費32,920元、法律費用12,329元，尚餘63,210元(計算式
    ：120,000－10,071－1,470－32,920－12,329＝63,210)，再抵充
    迄自107年10月15日止積欠之本金274,335元，乙○○尚積欠本
    金211,125元(計算式：274,335－63,210＝211,125)及自107年
    12月22日起至清償日止，按週年利率20％計算之利息未清償(
    下稱系爭債務)。嗣原告持系爭本票聲請本票裁定，經臺灣
    臺中地方法院107年度司票字第8355號裁定(下稱系爭本票裁
    定)獲准，原告以系爭本票裁定暨確定證明書就乙○○之財產
    在211,125元及自107年12月22日起至清償日止，按週年利率
    20％計算之利息範圍內，向本院執行處聲請強制執行，經本
    院108年度司執字第9265號執行事件受理，於108年1月22日
    執行無結果而終結執行程序。
(二)原告於109年7月間發現乙○○為逃避清償系爭債務，將其所有
    如附表所示之土地及建物(下稱系爭不動產)，於107年3月2
    日以贈與為登記原因，於107年3月13日移轉所有權登記予被
    告甲○○。實則，乙○○並無贈與系爭不動產予甲○○之真意，被
    告間係故意規避原告之求償始為上開贈與行為，系爭不動產
    贈與之債權行為及所有權移轉登記行為均屬通謀虛偽意思表
    示，依民法第87條第1項規定，應屬無效，原告依民事訴訟
    法第247條規定，訴請確認被告間就系爭不動產贈與之債權
    行為及物權行為均不存在。又乙○○怠於行使其依民法第767
    條第1項前段之物上請求權，原告為保全債權，依民法第242
    條前段規定，代位乙○○行使其權利，請求甲○○塗銷系爭不動
    產之移轉登記。退步言之，縱認被告間就系爭不動產贈與之
    債權及物權行為，並非基於通謀虛偽意思表示所為，惟乙○○
    意圖脫產，被告間上開贈與行為，已致原告無法強制執行系
    爭不動產受償，害及原告債權，故請求撤銷被告間就系爭不
    動產之贈與行為及所有權移轉登記行為，並請求塗銷所有權
    移轉登記。為此，先位之訴部分，爰依民事訴訟法第247條
    、民法第242條及第767條第1項前段等規定求為判決，並聲
    明：㈠確認被告間就系爭不動產，於107年3月2日所為贈與之
    債權行為及於107年3月13日所為所有權移轉登記之物權行為
    均不存在；㈡甲○○就系爭不動產，於107年3月13日經高雄市
    政府地政局大寮地政事務所以贈與為登記原因所為之所有權
    移轉登記，應予塗銷。備位之訴部分，爰依民法第244條第1
    、4項規定求為判決，並聲明：㈠被告間就系爭不動產，於10
    7年3月2日所為贈與之債權行為及於107年3月13日所為所有
    權移轉登記之物權行為，均應予撤銷；㈡甲○○就系爭不動產
    ，於107年3月13日經高雄市政府地政局大寮地政事務所以贈
    與為登記原因所為之所有權移轉登記，應予塗銷。
三、被告均以：原告取得臺灣臺中地方法院107年12月4日所為系
    爭本票裁定後，旋即向稅務機關及地政機關查詢乙○○名下財
    產，然原告遲至109年7月13日始提起本件訴訟，已逾民法第
    245條規定之1年除斥期間。又乙○○為甲○○之姪子，乙○○於10
    5年間結婚生子，希望名下有間房子較為體面，對於結婚對
    象之家屬有所交代，甲○○基於疼惜晚輩之心情，故2人協議
    由甲○○出資購買系爭不動產並借名登記在乙○○名下，甲○○於
    105年10月7日以買賣價金175萬元向訴外人黃○○購買系爭不
    動產，系爭不動產之買賣價金、買賣過程洽談、買賣契約書
    簽署、相關稅賦費用之負擔均由甲○○出面處理及支付。嗣10
    7年間乙○○與其妻協議離婚，甲○○即向乙○○表示終止系爭不
    動產之借名登記關係，並要求乙○○將系爭不動產返還登記予
    甲○○，乙○○係為履行借名登記關係之返還義務，以贈與為原
    因將系爭不動產移轉登記予甲○○，被告間並無贈與系爭不動
    產之真意，係屬通謀而為贈與之意思表示，乃為隱藏乙○○履
    行其對於甲○○所負所有權移轉登記之義務，依民法第87條第
    2項規定，自應適用該隱藏之法律行為之規定，毋庸再將系
    爭不動產回復登記予乙○○，故原告先位及備位之訴均無理由
    等語置辯。並均聲明：原告之訴駁回。
四、本院得心證之理由：
(一)查原告主張乙○○尚積欠系爭債務未清償，業據其提出系爭本
    票裁定暨確定證明書、本院108年度司執字第9265號繼續執
    行紀錄表在卷可稽（本院卷一第17至22頁），經本院依職權
    調閱本院108年度司執字第9265號案卷核對無訛，又乙○○於1
    05年10月21日以買賣為登記原因登記為系爭不動產所有權人
    ，嗣以107年3月2日贈與為登記原因，將系爭不動產於107年
    3月13日移轉所有權登記予甲○○，系爭不動產於107年3月13
    日之移轉登記行為無任何對價而屬無償行為一情，有系爭不
    動產第一類謄本暨異動索引、高雄市政府地政局鳳山地政事
    務所109年10月30日高市地鳳登字第10971116300號函暨檢附
    土地登記申請書、土地所有權贈與移轉契約書、建築改良物
    所有權贈與移轉契約書、土地增值稅免稅證明書、契稅繳款
    書、贈與稅免稅證明書、印鑑證明、身分證影本及系爭不動
    產之所有權狀附卷可稽（本院卷一第49至61頁、第139至154
    頁），且為兩造不爭執（本院卷一第167、394頁），首堪認
    定。
(二)原告提起先位之訴有無即受確認判決之法律上利益？
　　按確認法律關係之訴，非原告有即受確認判決之利益者，不
    得為之，民事訴訟法第247條第1項前段定有明文。所謂即受
    確認判決之法律上利益，係指法律關係之存否不明確，原告
    主觀上認其在法律上之地位有不安之狀態存在，且此不安之
    狀態，能以確認判決將之除去者而言（最高法院52年台上字
    第1240號判決意旨參照）。查乙○○於107年度、108年度名下
    財產僅有所得264,000元、184,800元，有乙○○之稅務電子閘
    門財產所得調件明細表在卷可稽（本院卷一第361至364頁）
    ，參以乙○○於本院審理時自陳現無財產得以清償系爭債務等
    語（本院卷一第459頁），是被告間就系爭不動產是否以通
    謀虛偽意思表示而為贈與，或有無因履行返還借名登記物而
    移轉系爭不動產所有權至甲○○名下，均足以影響乙○○對於原
    告之清償能力，而此不安狀態得以確認判決除去，原告提起
    先位之訴，求為確認被告間就系爭不動產之贈與及所有權移
    轉登記之行為均不存在，自有受確認判決之利益，應予准許
    。
(三)被告間就系爭不動產是否存有借名登記契約？
  ⒈按借名登記契約究屬於「非典型契約」之一種，仍須於雙方
    當事人，就一方將自己之財產以他方名義登記，而仍由自己
    管理、使用、處分，他方允就該財產為出名登記，相互為合
    致之意思表示，其契約始克成立（最高法院100年度台上字
    第1972號判決意旨參照）。次按稱借名登記者，謂當事人約
    定一方將自己財產以他方名義登記，而仍由自己管理、使用
    、處分，他方允為就該財產為出名登記之契約，倘其內容不
    違反強制禁止規定或公序良俗者，應承認其法律效力，於其
    內部間仍應承認借名人為真正所有權人。而出名者既非該借
    名登記財產之真正所有權人，該登記財產即不構成出名人自
    己債務之總擔保（最高法院99年度台上字第2448號判決意旨
    參照）。準此，借名登記契約之出名人，雖登記為財產之權
    利人，然其既非該財產之真正所有權人，該財產即無從擔保
    出名人本身之債務。借名人終止借名登記契約後，出名人將
    借名登記物移轉返還給借名人，實質上乃借名契約終止後，
    回復權利人權利之行使，與民法第244條第1項所指無償行為
    、害及債權之情形當屬有異。本件被告抗辯甲○○為系爭不動
    產之實際所有權人，並於105年10月21日起至107年3月12日
    止借名登記在乙○○名下乙節，為原告所否認，揆諸上開說明
    ，應由被告就系爭不動產有借名登記關係存在之事實負舉證
    責任。經查：
  ⑴乙○○於105年10月7日向黃○○購買系爭不動產係由甲○○以乙○○
    之代理人身分簽署買賣契約、辦理履約保證，乙○○並未出面
    與黃○○接洽上開事宜，甲○○另於105年10月5日以自己名義交
    付定金1萬元予仲介公司即訴外人巨將第一不動產有限公司
    等情，有系爭不動產買賣契約書、買賣價金履約保證申請書
    、交屋稅費分算表、定金收據在卷可稽（本院卷一第205至2
    31頁）。觀諸甲○○提出購買系爭不動產之資金來源包括105
    年10月5日以現金1萬元作為定金、105年10月7日自其女兒訴
    外人盧○○之帳戶提領30萬元，合計31萬元，作為系爭不動產
    之第一期款出資；105年10月12日自其帳戶提領現金20萬元
    、同日自其兒子訴外人盧○甲之帳戶提領現金25萬元，合計4
    5萬元，以其中44萬元存入履約保證專戶作為系爭不動產第
    二期款之出資；105年10月19日自其兒子訴外人伍○○之帳戶
    提領100萬元，並存入履約保證專戶作為系爭不動產第三期
    款之出資，上開款項合計175萬元（計算式：31萬元＋44萬元
    ＋100萬元＝175萬元），有定金收據、盧○○、盧○甲、伍○○等
    人之存摺資料、林園區漁會匯款回條、甲○○存摺資料、玉山
    商業銀行股份有限公司（下稱玉山銀行）玉山銀行存款回條
    等件在卷可稽（本院卷一第231至241、255至259頁），甲○○
    於本院審理時並提出盧○○、盧○甲、伍○○等人之存摺原本，
    經本院核對無訛，且為原告所不爭執(本院卷二第103頁)，
    是甲○○確有以自有資金購買系爭不動產，堪以認定。至於甲
    ○○就系爭不動產第二期款44萬元如何出資乙節，雖先稱105
    年10月12日自盧○甲之帳戶提領25萬元、105年10月25日自盧
    ○甲之帳戶提領5萬元、105年10月25日自盧○○之帳戶提領12
    萬元、甲○○自有現金2萬元，合計44萬元等語(本院卷一第20
    1頁)，後稱於105年10月12日分別自其帳戶提領現金20萬元
    、盧○甲之帳戶提領現金25萬元，再以其中現金44萬元存入
    履約保證專戶等語(本院卷一第253頁)，惟甲○○於105年間購
    買系爭不動產，迄至原告於109年7月13日提起本件訴訟，有
    原告起訴狀上本院收文章戳可參(本院卷一第9頁)，已相隔4
    年之久，甲○○對於系爭不動產第二期款44萬元出資細節或日
    期，記憶難免趨於模糊，尚與常情無違，自不影響係由甲○○
    出資購買系爭不動產之前開認定。
  ⑵乙○○於105年11月23日向玉山銀行借款140萬元，並以系爭不
    動產設定最高限額抵押權168萬元予玉山銀行，玉山銀行於1
    05年11月24日分別撥款120萬元、20萬元至乙○○於玉山銀行
    開立個人帳戶(帳號：0000-000-000000，下稱乙○○玉山銀行
    帳戶)，迄至110年4月13日尚積欠本金915,458元未清償一情
    ，有玉山銀行110年4月19日玉山七賢字第1100000556號函暨
    檢附之他項權利證明書、抵押權設定契約書、其他約定事項
    、個人貸款總約定書、借款契約書、同意書、連帶保證書、
    授信戶年所得及相關資料查詢、授信歸戶資料查詢附卷可稽
    （本院卷一第311至329頁），為兩造所不爭執（本院卷一第
    394至395頁），亦堪認定。又乙○○玉山銀行帳戶於105年11
    月18日開戶以來，該帳戶存摺、提款卡均由甲○○保管，甲○○
    每月以CDM存款方式(即自助存款)或以臨櫃現金存入方式繳
    納應償還玉山銀行之貸款本息1,200元，有乙○○玉山銀行存
    摺明細、玉山銀行111年1月13日玉山七賢字第1110000002號
    函暨存款憑條在卷可稽(本院卷二第37至69頁)，足認係由黃
    美資繳納系爭不動產之貸款。是被告抗辯甲○○為系爭不動產
    之實際所有權人，僅係借名登記在乙○○名下，自非無據。是
    以，被告間就系爭不動產存有借名登記契約，應足認定。
  ⒉至於原告主張依被告自陳乙○○之父訴外人黃○○於系爭不動產
    借名登記期間繳納房屋稅及地價稅，並非由甲○○繳納一情，
    顯見甲○○並非系爭不動產所有權人等語（本院卷一第459頁
    ），惟甲○○於本院審理中稱：我是無償將系爭不動產借給乙
    ○○一家人居住，沒有向他們收房租，黃○○有照顧我的母親直
    到111年1月間，母親生前也是住在系爭不動產內並於111年1
    月間往生。基於使用者付費，由黃○○繳納借名登記期間之房
    屋稅及地價稅，亦符合常情等語(本院卷二第102頁)。又甲○
    ○確為系爭不動產之所有權人，業已認定如前述，甲○○與乙○
    ○間為姑姪關係，甲○○自105年間購買系爭不動產後即無償將
    系爭不動產借給乙○○及其未成年子女、黃○○、甲○○之母親等
    人居住，基於使用者付費之一般人生活經驗，黃○○在借名登
    記期間本於使用人身分繳納系爭不動產之房屋稅及地價稅，
    尚與常情無違，不能以此推認甲○○並非系爭不動產之所有權
    人。
　⒊原告復主張玉山銀行於105年11月24日將系爭不動產貸款金額
    以120萬元、20萬元存入乙○○玉山銀行帳戶，乙○○於同日以
    轉帳方式匯款1,395,000元予甲○○，顯見乙○○前開匯款係為
    償還甲○○為其代墊購買系爭不動產之款項等語(本院卷二第9
    1頁)。惟甲○○於本院審理時稱：乙○○於105年11月24日有將
    玉山銀行貸款金額其中1,395,000元匯款給我，是交給我跟
    黃○○共同打理系爭不動產之裝潢、購買傢俱事宜，該款項並
    非乙○○購買系爭不動產之出資，乙○○從未償還系爭不動產之
    買賣價金給我等語(本院卷二第101至102頁)，而乙○○雖於10
    5年11月24日匯款1,395,000元予甲○○，此一匯款金額與系爭
    不動產買賣價金175萬元已不相吻合，審酌被告之間為姑侄
    關係，甲○○辯稱前開匯款作為裝潢系爭不動產、購買家具之
    用，亦難謂違背常情，尚難逕認乙○○有出資購買系爭不動產
    ，是原告前開主張，不足採信。又甲○○為系爭不動產之實際
    所有權人，業已認定如前述，系爭不動產設定抵押權所借貸
    款項之其中1,395,000元既係交由甲○○使用，益證甲○○對於
    系爭不動產具有使用及收益之權限。
  ⒋綜上，被告抗辯系爭不動產為甲○○出資購買並為所有權人，
    僅係105年10月21日起至107年3月12日止之借名登記於乙○○
    名下，核與客觀證據相符，應可採信。
(四)被告間就系爭不動產所為贈與及所有權移轉登記行為，是否
    均出於通謀虛偽意思表示而無效？
　⒈按表意人與相對人通謀而為虛偽意思表示者，其意思表示無
    效；虛偽意思表示，隱藏他項法律行為者，適用關於該項法
    律行為之規定，民法第87條第1項前段、第2項分別定有明文
    。次按借名契約著重在當事人間信任關係，性質與委任契約
    同，應類推適用委任關係終止、消滅規定，而按委任關係，
    因當事人一方死亡、破產或喪失行為能力而消滅，但契約另
    有訂定，或因委任事務之性質，不能消滅者，不在此限，此
    觀民法第550條規定自明（最高法院100年度台上字第1854號
    判決意旨參照）。
  ⒉查甲○○為系爭不動產之實際所有權人，自105年10月21日起至
    107年3月12日止借名登記在乙○○名下，業已認定如前述，惟
    甲○○因乙○○為結婚生子需要有新房比較體面才將系爭不動產
    借名登記在乙○○名下，嗣乙○○於107年間與其妻協議離婚事
    宜，且乙○○確於108年4月8日與訴外人王宜妮登記離婚，有
    其個人戶籍資料在卷可稽(本院卷一第113頁)，故終止借名
    登記之法律關係，乙○○自負有將系爭不動產返還實際所有權
    人甲○○之義務。從而，被告間辦理系爭不動產移轉登記時，
    固無贈與之真意，致該贈與無效，惟實則隱藏他項法律行為
    ，即履行借名登記關係消滅後之返還借名登記物之債權及物
    權行為，依民法第87條第2項規定，被告間就系爭不動產之
    債權行為及物權行為，仍屬有效。是原告主張被告間就系爭
    不動產為通謀虛偽買賣之意思表示，系爭不動產所為之債權
    行為及物權行為均屬無效，請求甲○○應將系爭不動產之所有
    權移轉登記予以塗銷云云，自無可採。從而，原告先位請求
    確認被告間就系爭不動產之債權行為及物權行為均不存在，
    及代位乙○○請求甲○○將系爭不動產之所有權移轉登記予以塗
    銷，均為無理由，應予駁回。
(五)被告間就系爭不動產所為之移轉所有權之物權行為是否害及
    原告債權實現？原告依民法第244條規定，請求撤銷被告間
    移轉所有權之物權行為，並塗銷107年3月13日就系爭不動產
    之所有權移轉登記，有無理由？
　⒈按債務人所為之無償行為，有害及債權者，債權人得聲請法
    院撤銷之。債務人所為之有償行為，於行為時明知有損害於
    債權人之權利者，以受益人於受益時亦知其情事者為限，債
    權人得聲請法院撤銷之。債權人依第1項或第2項之規定聲請
    法院撤銷時，得並聲請命受益人或轉得人回復原狀。民法第
    244條第1項、第2項、第4項前段定有明文。
　⒉查甲○○為系爭不動產之實際所有權人，並借用乙○○名義登記
    而自105年10月21日起至107年3月12日止成立借名登記契約
    一節，業已認定如前述，是系爭不動產既非乙○○之總財產，
    即非乙○○對於原告債權之總擔保，乙○○依其與甲○○間之借名
    登記契約，負有將系爭不動產返還實際所有權人甲○○之義務
    ，是乙○○為履行借名登記關係消滅後之返還借名登記物之義
    務，故以贈與為原因將系爭不動產移轉登記予甲○○，並非躲
    避系爭債務而有詐害債權之情事，亦無害及原告之債權。從
    而，原告備位請求撤銷被告間就系爭不動產之債權行為及物
    權行為，及甲○○應將系爭不動產之所有權移轉登記予以塗銷
    ，均為無理由，應予駁回。
(六)綜上所述，原告先位之訴請求確認被告間就系爭不動產所為
    之債權行為及物權行為均不存在，及代位乙○○請求甲○○將系
    爭不動產之所有權移轉登記予以塗銷；備位之訴，請求撤銷
    被告間就系爭不動產之債權行為及物權行為，及甲○○應將系
    爭不動產之所有權移轉登記予以塗銷，均為無理由，應予駁
    回。　
五、本件事證已臻明確，兩造其餘攻擊防禦方法，經核與判決結
    果，不生影響，爰不一一論述。
六、訴訟費用負擔之依據：民事訴訟法第78條。
中　　華　　民　　國　　111 　年　　5 　　月　　9 　　日
          　　　　鳳山簡易庭  法　官    藍雅筠
以上正本係照原本作成。　
如不服本判決，應於送達後20日內，向本院提出上訴狀並表明上
訴理由，如於本判決宣示後送達前提起上訴者，應於判決送達後
20日內補提上訴理由書（須附繕本）。　　　　　　　　
中　　華　　民　　國　　111 　年　　5 　　月　　9 　　日
                              書記官    蔡毓琦　　
附表：
編號 種類 地號/建號 權利範圍     面積 （平方公尺） 1 土地 高雄市○○區○○○段0000地號 1000分之52     542 2 建物 高雄市○○區○○○段000 ○號（門牌號碼：高雄市○○區○○○路000巷0弄0號） 　全部     79 

訴訟費用計算式 裁判費（新臺幣）5,290元 合計            5,290元